【裁判字號】    95,上訴,771
【裁判日期】    950614
【裁判案由】    違反醫師法等
【裁判全文】
臺灣高等法院臺中分院刑事判決         95年度上訴字第771號
上  訴  人  臺灣南投地方法院檢察署檢察官
被      告  丁○○
            戊○○
前二人共同
選任辯護人  廖志堯  律師
上列上訴人因被告等違反醫師法等案件，不服臺灣南投地方法院
95年度訴字第26號中華民國95年3月6日第一審判決（起訴案號：
臺灣南投地方法院檢察署94年度偵字第121號 ），提起上訴，本
院判決如下：
    主  文
上訴駁回。
    理  由
一、公訴意旨略以：被告戊○○係任職南投縣政府衛生局局長一
    職，被告丁○○任職南投縣政府衛生局竹山鎮衛生所社寮衛
    生室護士，二人均明知醫師法（經於民國八十一年七月二十
    九日、八十九年七月十九日、九十一年一月十六日修正公布
    ）第十一條第一項明定：「醫師非親自診察，不得施行治療
    、開給方劑或交付診斷書。但於山地、離島、偏僻地區或有
    特殊、急迫情形，為應醫療需要，得由直轄市、縣（市）主
    管機關指定之醫師，以通訊方式詢問病情，為之診察，開給
    方劑，並囑由衛生醫療機構護理人員、助產人員執行治療」
    、同法第二十八條前段規定：「未取得合法醫師資格，擅自
    執行醫療業務者，處六個月以上五年以下有期徒刑，得併科
    新臺幣（下同）三十萬元以上一百五十萬元以下罰金，其所
    使用之藥械沒收之」、護理人員法（經於九十一年六月十二
    日修正公布）第二十四條第二項規定：「前項第四款醫療輔
    助行為應在醫師之指示下行之」，亦確知日本腦炎疫苗之衛
    署菌疫製字第００００八二號許可證字號國光日本腦炎疫苗
    說明書中【接種注意】欄內第七項記載「本藥須由醫師處方
    使用」、衛署菌疫輸字第０００三六四號美國默克藥廠製造
    輸入之麻疹、腮腺炎及德國麻疹三種混合疫苗注射劑說明書
    亦載明「本藥須由醫師處方使用」等語，及預防接種注射疫
    苗為醫療行為，自應遵守醫師法、護理人員法及衛生署許可
    之前開疫苗使用規範。被告戊○○身為南投縣政府衛生局局
    長，本應依前開法律及衛生署許可使用疫苗之規範，當該局
    轄屬從事預防接種注射業務時，配置合法醫師親自診察並以
    醫師處方使用疫苗，並由醫師指示護理人員從事醫療輔助行
    為，遽竟未依法配置合法醫師至竹山鎮衛生所社寮衛生室，
    用以指示該室護士即被告丁○○執行預防接種注射。被告丁○○於前述法律及衛生署之許可規範未具備時，本應更改預
    防接種注射之時程，或協調特約合法醫師到場親自診察後，
    以醫師處方使用並指示其從事醫療輔助行為。唯被告丁○○
    亦違反醫師法及衛生署許可之前開疫苗使用規範，在未經醫
    師親自診察及未有醫師處方之情形下，通知告訴人即被害人
    徐榮助（八十九年十一月二十三日生）之父母甲○○、丙○○，於九十一年七月二十四日十四時許，攜被害人至南投縣
    竹山鎮社寮衛生室，辦理被害人預防接種注射日本腦炎疫苗
    ，被告丁○○並向告訴人甲○○稱被害人須補注射麻疹、腮
    腺炎及德國麻疹三種混合疫苗後，被告戊○○與丁○○均應
    注意，且能注意而竟不注意，於未經醫師在場問診及視診、
    未依醫師處方，亦未就日本腦炎疫苗使用書中所載，關於被
    害人有無發燒、或有無顯著營養障礙，有無罹患心臟血管系
    疾病、腎臟疾病、肝臟疾病、糖尿病或腳氣病、或為該劑引
    起過敏之虞、或曾有呈顯著異常之副作用反應等禁忌事項，
    及未依麻疹、腮腺炎、德國麻疹混合疫苗之使用說明，就禁
    忌症及注意事項加以診察、排除之下，由被告丁○○分別在
    被害人兩臂皮下注射日本腦炎疫苗第一劑及麻疹、腮腺炎、
    德國麻疹混合疫苗一劑各零點五CC。同年七月二十六日二十
    一時許起，被害人即陸續發燒，經告訴人甲○○、丙○○以
    退燒塞劑處理未獲改善，並呈現注射麻疹、腮腺炎、德國麻
    疹混合疫苗注射劑後有發燒、嘔吐等之副作用現象（詳如卷
    附麻疹、腮腺炎及德國麻疹三種混合疫苗注射劑盒內所附說
    明書中副作用欄下），同年八月一日二十一時，再攜被害人
    至南投縣竹山鎮詹勝吉醫師診所看診，告訴人甲○○向醫師
    稱：被害人打預防針後發燒等語，當時被害人為體溫攝氏三
    十九點八度，並取退燒藥、抗生素及抗組織氨等藥服用，迄
    至同年八月五日十時四十五分許，告訴人甲○○因被害人大
    量吐奶及鼻孔流出褐色帶有腥味之液體且呼吸緩慢，乃將被
    害人送往竹山秀傳醫院急救，延至同日十一時四十五分許宣
    告不治死亡，因認被告等二人涉有醫師法第二十八條、刑法
    第二百七十六條第二項罪嫌。
二、按犯罪事實，應依證據認定之，無證據不得認定犯罪事實；
    不能證明被告犯罪或其行為不罰者，應諭知無罪之判決，刑
    事訴訟法第一百五十四條第二項、第三百零一條第一項分別
    定有明文。又，事實之認定，應憑證據，如未能發現相當證
    據，或證據不足以證明，自不能以推測或擬制之方法，以為
    裁判基礎；另認定犯罪事實應依證據，為刑事訴訟法所明定
    ，故被告否認犯罪事實所持之辯解，縱屬不能成立，仍非有
    積極證據足以證明其犯罪行為，不能遽為有罪之認定，亦即
    為訴訟上證明之資料，須通常一般之人均不致於有所懷疑，
    而得確信其為真實之程度者，始得據為有罪之認定。倘其證
    明尚未達於此一程度，而有合理性懷疑存在時，即不得遽認
    被告犯罪，最高法院四十年度臺上字第八六號及三十年度上
    字第一八三一號著有判例可資參照。本件公訴及上訴認被告
    等涉有上開罪嫌係以：I告訴人甲○○、丙○○之指訴及被
    告二人自承南投縣竹山鎮社寮衛生室並未配置醫師；被告丁○○自承有替被害人徐榮助施打疫苗，施打疫苗時並無醫師
    在場等語。II被告二人均係公務員，自應遵守施行疫苗執行
    醫療業務時，需由取得合法醫師資格之人本身或指示為之之
    規定，不得援用違反醫師法及護理人員法之行政命令；且應
    以測謊之程序，以明被告二人主觀上有無故意違反醫師法，
    方屬明斷。III法醫研究所及衛生署之鑑定意見，甚至連衛生
    署函，均援依法醫研究所鑑定意見為據。然被害人之死亡雖
    為吸入性肺炎引起，為何引起吸入性肺炎？依前述鑑定意見
    約略可認為係因發燒、嘔吐造成，然又為何種原因造成被害
    人自91年7月24日14時接種疫苗後，自91年7月26日21時起之
    發燒及之後之嘔吐？本件直接死因為吸入性肺炎，但依相當
    因果關係理論，即應推演造成吸入性肺炎之原因，推演吸入
    性肺炎，即追究被害人之感染路徑，因解剖報告中，被害人
    有肺實質化及肺炎斑塊，並與細支氣管分部一致，此部分之
    肺炎依形成進度，應比吸入性肺炎更早，且非自氣管引起，
    再依疫苗使用注意及說明書中與被害人之解剖報告核對，屍
    體之解剖反應與疫苗副作用表現吻合，此即排除前述鑑定意
    見之依據等為其論據；訊據被告等均堅決否認有前揭犯行，
    辯稱：I檢察官所述違反醫師法及護理人員法乙事，全國各
    衛生所護士目前皆依行政院衛生署72年1月4日（72）衛署醫
    字第405771號函指示辦理，應屬依法令之行為；II依相關之
    鑑定結果，本案被害人之死亡與疫苗之施打並無因果關係等
    語。
三、就被告等被訴違反醫師法部分，本院查：
  (一)公訴意旨所指：被告戊○○係任職南投縣政府衛生局局長一
    職，被告丁○○任職南投縣政府衛生局竹山鎮衛生所社寮衛
    生室護士，又該衛生室並未依法配置合法醫師，用以指示該
    室護士即被告丁○○執行預防接種注射，被告丁○○在未經
    醫生診察下，即逕行替被害人徐榮助注射疫苗接種之事實，
    業據被告戊○○、丁○○供述在卷，核與告訴人甲○○、丙○○指訴情節相符，應堪認定。
  (二)惟按醫師法第二十八條第一項前段固規定，未取得合法醫師
    資格，擅自執行醫療業務者，處六個月以上五年以下有期徒
    刑，得併科新臺幣三十萬元以上一百五十萬元以下罰金，其
    所使用之藥械沒收之。然依立法院九十五年五月二十三日三
    讀通過修正傳染病防治法第四條第三項規定，預防接種業務
    得由護理人員執行之，不受前開醫師法第二十八條醫師需在
    場規定之限制，被告丁○○既係合格之護理人員，依上開規
    定即得執行預防接種之職務，行為後法律既有變更，依刑法
    第二條第一項但書，適用最有利於行為人法律之結果，被告
    丁○○於執行被害人徐榮助預防接種時，縱未有合格醫師在
    場，亦不得以醫師法第二十八條之刑責相繩。
  (三)次按，依刑法第二十一條第一項之規定，依法令之行為，不
    罰，該規定係指該項行為在外觀上雖然具備犯罪之形態，然
    其係依據法律或命令所應為之行為，在刑法之評價上，不認
    其具有違法性與可罰性，故特以明文規定阻卻其違法而不予
    處罰而言。於上開傳染病防治法修正前，就護理人員實施接
    種業務時，依偵查卷附行政院衛生署七十二年一月四日（七
    二）衛署醫字第四０五七七一號函釋所示：學校保健員或衛
    生所之護士，依據衛生機關工作計畫或公函執行公共衛生預
    防接種工作，如：白喉、破傷風、日本腦炎、口服小兒麻痺
    等，可視同在醫師指導下或依據醫師處方執行醫療行為。另
    ，行政院衛生署疾病管制局九十年六月十二日衛署疾管預字
    第０九００００五四一三號函（附於偵查卷第一三七頁）、
    九十四年八月二十五日衛署疾管預字第０九四００一四四九
    五號函、行政院衛生署九十二年四月二十八日衛署醫字第０
    九二００二二九九六號函（附於相驗卷第一六七頁）、九十
    四年九月二十七日衛署醫字第０九四００三六０二九號函附
    於偵查卷第九十九頁），亦均認依據上開函釋所為之注射接
    種疫苗之行為為合法行為，是被告二人辯稱：渠等係依法令
    之行為，亦非無據。被告等二人既不構成此部分之犯罪，是
    公訴人就被告等此部分之公訴事實，亦與刑事訴訟法第三百
    零二條第四款所規定犯罪後之法律已廢止其刑罰者，應諭知
    免訴判決之規定不相符合，併予說明。
四、就被告等被訴業務過失致人於死部分，本院查：
  (一)被害人於上開時間，因吸入性肺炎呼吸衰竭死亡等情，業據
    證人即詹婦產科診所醫師詹勝吉於警詢時證述明確，並有竹
    山秀傳醫院法醫參考病歷摘要、詹外婦產科診斷病歷、檢察
    官督同法醫師相驗、解剖屍體，製有勘驗筆錄、相驗屍體證
    明書、驗斷書各一份附卷可憑。
  (二)就被害人死因相關鑑定結果
  (1)關於被害人之死因經台灣南投地方法院檢察署檢察官相驗並
    會同法醫解剖後，送請法務部法醫研究所鑑定認定死亡原因
    為：「(一)死者因為吸入性肺炎及凝乳塊吸入，造成呼吸衰竭
    死亡；(二)未發現預防接種造成之相關病變」；鑑定結果為：
    「徐榮助解剖結果發現因吸入性肺炎，及凝乳塊吸入造成呼
    吸道阻塞引起呼吸衰竭死亡，死亡方式為意外」等情，此有
    該所九十一年八月三十日（九一）法醫所醫鑑字第一一二五
    號鑑定書附卷可憑。
  (2)告訴人甲○○對上開鑑定報告多所質疑，而陳情於法務部，
    經法務部轉請法醫研究所再為說明，該所函覆略以：「．．
    說明．．(二)鑑定過程中發現死者肺臟有外來物質吸入造成之
    吸入性肺炎，因外來物質係自支氣管引入，故肺炎斑塊分布
    與支氣管分布一致，另死者肺泡及支氣管內尚可見到大量凝
    乳塊填塞，此發現與陳情書第三頁最後一行所載『死者因爆
    發性大量吐奶又鼻孔流出褐色腥臭液體而回天乏術』相符合
    ，蓋吐奶吸入即支氣管內凝乳塊之來源，而褐色腥臭液體即
    支氣管發炎過程中所形成之膿性分泌物。所以死者死因至為
    明確，即因反覆嘔吐吸入造成吸入性肺炎，和死亡當日所發
    生的一次大量吐奶吸入呼吸道，造成呼吸衰竭及呼吸道阻塞
    致死。(三)鑑定並未發現死者有顱內出血及預防接種相關病變
    ，故死亡原因與頭部外傷及預防接種無直接因果關係」等情
    ，有該所九十一年十一月二十七日法醫理字第０九一０００
    三九九四號函附卷可憑（附於相卷第一二八頁）。
  (3)告訴人甲○○仍有疑義，再經法醫研究所答覆，內容略以：
    「．．(三)台端原於筆錄中未曾述明死者曾有吐奶情事，法醫
    於鑑定時並無可供參考之筆錄記載，卻明確指出死者因吸入
    性肺炎，及吐奶吸入阻塞呼吸道，致呼吸衰竭死亡，迄至台
    端第一次陳情書中始自承死者死亡當日曾爆發大量吐奶及自
    鼻孔流出腥臭液體等，與法醫鑑定不謀而合．．又死者解剖
    當時氣管內確實只可見到少量凝乳塊，但是死者死亡前曾於
    竹山秀傳醫院急救，且經插入氣管內管，秀傳醫院急診拍存
    拍立得相片可資佐證，所以死者原存於氣管內之凝乳塊，早
    在急救過程中因為插管需要，抽吸清理氣管時遭清除殆盡，
    當然肉眼下無法見到大量凝乳塊，然而深部小支氣管及肺泡
    內之凝乳塊，卻因抽吸導管無法伸入，得以留存於顯微鏡下
    檢查時發現。惟肉眼下只有少許懷疑，卻在仔細之顯微觀察
    下得以確認原因，此豈非又證明法醫鑑定時兢兢業業，有始
    有終，沒有疏失職務．．。(五)．．鑑定報告中並未否定死者
    曾接受疫苗接種，疫苗接種之主要作用：產生抗體，可由血
    清中抗體力價上升得知，副作用之局部紅斑、皮疹、科氏斑
    點與亞急性腦炎在死者解剖當時皆未發現，無法與死因發生
    因果關係。台端所稱死者有發燒情形，是唯一與死因相關又
    可能和疫苗副作用有關聯的症狀。但是一般單純疫苗副作用
    所引起的發燒，發生及持續時日有一定，且在給予退燒藥物
    即可以有效退燒，由筆錄記載及台端陳情敘述可知，死者在
    七月二十六日（接種疫苗後二日）即出現發燒現象，並曾以
    直腸塞劑處置，後又赴診所就診治療，皆無效果，可見死者
    發燒的原因應為吸入性肺炎而非疫苗接種之反應。吸入性肺
    炎之感染菌種常為厭氧細菌，與一般社區感染性肺炎細菌種
    類不同，適用抗生素種類也不相同，診所限於設備規模，在
    無明確吸入性肺炎證據，又無細菌培養及抗生素敏感試驗結
    果下，通常依經驗及流行病學狀況給予社區性肺炎適用抗生
    素，因此死者病情未獲改善。(六)台端對於所謂肺炎斑塊形成
    之原因論述中，對二、感染及，三、外來物質，似有混淆，
    既稱施打疫苗即為外來物質，又說施打疫苗造成身體之感染
    ，導致肺病變，混用原因二及三，所以無法釐清死者致病之
    因果。病理學上所謂外來物質所引起之肺炎即是指吸入性肺
    炎，蓋其機轉是因外來物質直接由呼吸道吸入造成局部呼吸
    道之刺激與感染，所以分布狀態和支氣管分布一致，這正是
    死者解剖鑑定所發現的變化。台端所謂由感染而來之肺炎，
    應是指由表皮粘膜感染（在一般狀態下；或是如台端所謂死
    者接受疫苗注射打入體內），而後經血管血行散佈所形成之
    肺炎，經此機轉所形成之肺炎其肺炎斑塊分布，或為大葉性
    分布，或為間質性分布，各有不同，但是與死者解剖鑑定所
    發現之隨支氣管分布情形可以明顯區別，不致混淆。正確解
    釋肺炎形成的機轉，可以釐清死者死因，故誠如台端所言外
    來物質引起之肺炎確實是造成死者死亡之原因，但是此外來
    物質是吐奶吸入之凝乳塊，而非台端所指陳之由疫苗注射入
    體內經血行散佈的機轉。追查死者臨床病程，死者吸入性肺
    炎可能在七月二十六日或更早前便已發生，．．。(七)麻疹疫
    苗為一種減毒疫苗，其副作用已如上揭第(五)項所敘述，依據
    各種文獻記載，其副作用並不包含引起肺炎。退一步來說即
    便是野生型麻疹病毒感染可能引起肺炎，但是其病變型態如
    前項說明之機轉，在肉眼下應呈廣泛性間質分布，和死者解
    剖鑑定發現之結果並不符合，進一步顯微鏡檢查麻疹性肺炎
    應出現多核巨細胞，及細胞內病毒包涵體和間質性分布亦未
    在死者肺中發現。所以死者死因實為反覆嘔吐吸入造成吸入
    性肺炎，和死亡當日所發生的一次大量吐奶吸入呼吸道，造
    成呼吸衰竭及呼吸道阻塞致死，因果關係極為明確，而與疫
    苗接種無直接因果關係，．．」等情，亦有該所九十二年三
    月十二日法醫理字第０九二００００四六八號函附卷可憑。
  (4)本件經送行政院衛生署醫事審議委員會鑑定結果認：「根據
    家屬陳述及衛生室的病歷記錄，發現死者生前身體健康並無
    先天性疾病或重大疾病的病史，疫苗接種史也無不良反應，
    接種當天衛生室護士也詢問過相關病史及男童健康狀況，並
    建議同時注射二種疫苗（日本腦炎疫苗及德國疫苗、麻疹及
    腮線炎三合一疫苗），根據學理及衛生署疫苗手冊的規定，
    同時接種此二種疫苗是可以的，並無不當。病童接種後二日
    出現發燒且斷斷續續存在，直到八月一日才至詹婦產科診所
    就診，由該診所的病歷記錄無法看出當時的病情及診斷。至
    八月五日上午男童突然呼吸緩慢緊急至秀傳醫院，至醫院時
    已無呼吸及心跳被判定死亡。經法醫解剖，發現全身僅右肺
    部病變，並未發現與預防接種有關的病變，死因為吸入性肺
    炎及凝乳塊吸入造成呼吸衰竭為意外死亡。經家屬及衛生室
    護士之陳述，和預防接種的記錄，再加上法醫解剖鑑定報告
    的結果，判斷此病童的死亡與預防接種無直接關係，而衛生
    室護士之處置也無疏失」等情，有該署九十一年十二月十七
    日衛署醫字第０九一００七八八四六號書函附編號0000
    000號鑑定書一份附卷可憑（附於相驗卷第一０七至一０
    九頁）。
  (5)本件再囑託國立臺灣大學醫學院，就被害人是否因施打日本
    腦炎疫苗及德國麻疹三合一疫苗之副作用造成死亡或因打日
    本腦炎疫苗及麻疹疫苗之副作用造成？經該院法醫學科提出
    鑑定結果為：「一般疫苗副作用為急性過敏與因疫苗成分所
    引起之身體反應，除了麻疹在五至十二天會出現發燒、皮疹
    外，其他副作用絕大多數都在四十八小時內出現。本案發病
    時間距疫苗接種超過四十八小時，是疫苗所導致的機會不大
    ，發燒持續十天也與疫苗所導致者不同。綜觀整個病程，病
    童似係罹患某種感染，肺炎是感染的表現之一，因而可能導
    致死亡。解剖時亦發現病人有吸入性肺炎，但肺炎是否在接
    種時已發生，因該衛生所未按規定配置醫師，導致無法在接
    種時適當檢視兒童健康狀況，故為衛生機關之責任」等情，
    有該院九十三年十二月十六日（九三）醫祕字第三二八二號
    函檢附之法醫鑑字第（九三）一二０一三號法醫鑑定報告書
    一份附卷可參。
    是綜合上開各鑑定單位鑑定結果，一致認為被害人之死亡與
    疫苗之注射並無因果關係。
  (三)告訴人甲○○對上開鑑定結果不予認同，並認被害人係因被
    告丁○○誤打兩劑痲疹疫苗，因藥物過量，導致支氣管、細
    支氣管發炎、右肺病變致死，其理由略以：
    I九十二年七月七日法務部檢察司法檢一字第九二００二六
      ００三號函說明欄第二項第四點載有「文獻中屢有麻疹疫
      苗接種造成肺炎之報導」等語。
    II法務部與檢察司針對伊陳情之回覆函文，均未否認被告丁○○於九十一年七月二十四日「施打二劑麻疹疫苗」之事
      實。
    III告訴人一再要求該法醫研究所明示被害人完整疫苗鑑定反
      應，經該法務部所承辦人彭良俊表示被害人之疫苗鑑定已
      記載於前開該所九十二年三月十二日法醫理字第九二００
      ００四六八號函文；而伊再三詳細對照所有法醫研究所文
      件內容，自始至終未出現「日本腦炎疫苗」「德國麻疹疫
      苗」或「德國麻疹疫苗、麻疹、腮線炎三合一混合疫苗」
      之名稱，卻只在上開函文中說明二之(五)部分載明：「接種
      『麻疹』疫苗的結果有二：一、主作用：獲得抗體，血中
      抗體力價上升」等語；且該函附件『徐榮助案件簡易流程
      圖』上明確標示『麻疹疫苗』名稱，伊詢問醫師告知「力
      價上升」有「活性增加」「過量」之意，但到底過量到什
      麼程度，由於該所未明確標示，無從得知。但由上述內容
      確定被害人徐榮助於九十一年七月二十四日確實接種二劑
      麻疹疫苗殆無疑義。
    然查：
  (1)被告丁○○於九十一年七月二十四日是否對接受預防接種之
    被害人徐榮助施打「兩劑麻疹疫苗」之事實，遍查全卷，並
    無直接證據足資證明。
  (2)就混合施打疫苗或施打兩劑痲疹疫苗是否會導致死亡一節，
    臺灣南投地方法院檢察署先後函詢國立臺灣大學醫學院附設
    醫院結果認：「(一)日本腦炎疫苗為一種不活性病毒疫苗，如
    欲得到最好的免疫效果，必須在一定時間內完成三劑的基礎
    疫苗接種，國小一年級再追加一劑。目前臺灣每年三至五月
    為疫苗主要的接種期，年滿十五個月的幼兒應接受二劑注射
    ，其間相隔二週，隔年再接種一劑，小學一年級時再追加一
    劑。(二)一般患有比感冒還嚴重之疾病者，如發高燒，或者對
    疫苗有過敏或不良反應者，不能接種日本腦炎疫苗。日本腦
    炎可與麻疹、德國麻疹、腮腺炎混合疫苗同時接種」「(一)麻
    疹與德國麻疹混合疫苗同時施打方面：1.麻疹疫苗與德國麻
    疹疫苗可同時施打，目前市面上有麻疹、德國麻疹病疫苗及
    腮腺炎混合疫苗，屬安全有效疫苗。2.接種麻疹疫苗後，少
    數人在接種部位會有局部反應，如紅斑、熱或腫脹。有百分
    之十至十五在接種後四至十天會輕微發燒，並可能持續二至
    五天。偶而會出現疹子、鼻炎、輕微的咳嗽或柯氏斑點。有
    三百萬分之一的機會會引起亞急性腦炎。3.接種德國麻疹疫
    苗，一般並無副作用，但少數人會出現和自然感染德國麻疹
    類似的症狀，如局部淋巴腺腫大、紅疹、倦怠、喉嚨痛、發
    燒、頭痛，並偶有暫時性小關節痛（一至二天），注射部位
    也可能會像一般打針後發生的疼痛、硬塊或發紅，但均不嚴
    重，亦毋需治療。(二)麻疹疫苗同時施打兩劑相同之疫苗方面
    ：1.文獻上並無同時施打兩劑麻疹疫苗之報告。2.麻疹疫苗
    為活性減毒疫苗，其減毒病毒株的濃度必須要能引起體內產
    生足夠的有效抗體，採用減毒病毒株濃度以不得低於一千
    CCID（Cell culture infectious dose）之百分之五十，並
    無明確的最高病毒株濃度限定。麻疹疫苗因會受到母親傳給
    小孩的抗體干擾而失效，所以在一歲以下接種時免疫效果不
    佳。過去曾採用十倍劑量以上的減毒疫苗給予，並無嚴重的
    併發症報告。因此同時接種兩劑應無安全上之顧慮」等情，
    有該院九十二年三月十三日（九二）校附醫秘字第九二００
    二０二一七八號、同年三月十九日（九二）校附醫秘字第九
    二００二０二一七九號函附卷可憑（附於相驗卷第一五五頁
    、第一五八、一五九頁）。依上開台大醫院之覆函，既然「
    同時施打兩劑麻疹疫苗，應無安全上之顧慮」，是縱令被告
    丁○○有告訴人所指誤打疫苗情形，亦無積極證據足以證明
    與被害人之死亡間具有因果關係。
  (3)本件案發後，告訴人甲○○不服法醫研究所之鑑定結果，多
    次向法務部陳情，認其子即被害人係因遭誤施打兩劑痲疹疫
    苗致生死亡結果，經法務部將陳情內容交由法醫研究所參酌
    逕復陳情人等情，有陳情書及法務部函影本附卷可查。法醫
    研究所既係針對告訴人所提出痲疹疫苗相關疑點回覆告訴人
    ，是其上開九十二年三月十二日法醫理字第０九二００００
    四六八號函文中多處提及相關痲疹疫苗即屬事理之必然，告
    訴人以上開函文內容足以認定被告丁○○確有誤施打兩劑痲
    疹疫苗尚屬誤會，不得據此為被告不利之認定。
  (四)臺灣大學醫學院前開之鑑定結果，固載明：「病童似係罹患
    某種感染，但肺炎是否在接種時已發生，因該衛生所未按規
    定配置醫師，導致無法在接種時適當檢視兒童健康狀況」云
    云，然查：依台灣大學醫學院前開鑑定中，「本案發病時間
    距疫苗接種超過四十八小時，是疫苗所導致的機會不大，發
    燒持續十天也與疫苗所導致者不同」等語，與前開法醫研究
    所鑑定認為被害人死因與疫苗接種無關之結果相同。又此鑑
    定結果稱「病童似係罹患某種感染，但肺炎是否在接種時已
    發生．．」等情，亦與前開法醫研究所九十二年三月十二日
    法醫理字第０九二００００四六八號函復「追查死者臨床病
    程，死者吸入性肺炎可能在七月二十六日或更早前便已發生
    」所述互相符合；惟就上開鑑定結果，一則認定被害人之死
    亡與注射疫苗並無因果關係，一則復認定因該衛生室未配置
    醫師，導致無法在接種時適當檢視兒童健康狀況，故為衛生
    機關之責任，二者似有矛盾之處；又該鑑定結果認衛生機關
    之責任，究係指行政責任、或是刑事責任，抑是民事責任，
    亦屬未明，且已超出送請鑑定範圍之外，是該意見難以採信
    。徵諸前開各鑑定意見及函復說明，本件被害人之死亡應與
    疫苗接種無關。
  (五)上開鑑定機關，均係依渠等之專業知識，檢憑資料所為專業
    上之判斷，就其可能之原因加以說明認定，並互核相符，已
    如前述，檢察官復未能提出證據證明上開鑑定報告有何錯誤
    之處，亦未能證明被害人之死亡與施打疫苗具有因果關係，
    尚難僅據上開鑑定報告說明未能詳盡，逕行憶測、推論，遽
    認本件被害人之死亡與施打疫苗具有因果關係。至被害人之
    兒童健康手冊中預防接種時間及紀錄表（附於相驗卷第五十
    一至五十八頁）並未記載被害人有施打麻疹、德國麻疹病疫
    苗及腮腺炎混合疫苗部分，查被告丁○○是否誤載或漏載上
    開紀錄表，與被害人死亡並無關係，且尚難僅據上開紀錄表
    之記載，遽認被告丁○○有施打疫苗錯誤之過失。
五、綜上所述，本件公訴人所憑之證據，無論直接或間接證據，
    均尚未達於一般之人均可得確信，而無合理之懷疑存在之程
    度，本院亦查無其他確切証據，足以証明被告等確應負本件
    罪責，被告等之犯行尚屬不能証明。原審以不能證明被告等
    犯罪，而依刑事訴訟法第三百零一條第一項規定，諭知無罪
    之判決，經核認事用法，並無不合，檢察官上訴意旨認應就
    被告等予以論罪科刑，而指摘原判決不當，經查為無理由，
    應予駁回。
六、據上論斷，應依刑事訴訟法第三百六十八條，判決如主文。
本案經檢察官乙○○到庭執行職務。
中    華    民    國    95    年    6    月    14     日
            刑事第四庭  審判長法  官  洪  耀  宗
                              法  官  江  德  千
                              法  官  劉  登  俊
上列正本證明與原本無異。
除檢察官外，其餘不得上訴
如不服本判決應於收受送達後十日內向本院提出上訴書狀，其未
敘述上訴之理由者並得於提起上訴後十日內向本院補提理由書（
均須按他造當事人之人數附繕本）。
                              書記官  粘  銘  環
中    華    民    國    95    年    6    月    15     日
                                                      Ａ


司法院資訊處製作；財團法人民間司法改革基金會備份。
